【裁判字號】    98,裁,1935
【裁判日期】    980806
【裁判案由】    遺產稅
【裁判全文】
最  高  行  政  法  院  裁  定
                                      98年度裁字第1935號
上  訴  人  甲○○
訴訟代理人  陳建勳  律師
            周建才  律師
被 上訴 人  財政部臺灣省北區國稅局
代  表  人  乙○○
上列當事人間因遺產稅事件，上訴人對於中華民國96年6月14日
臺北高等行政法院95年度訴字第2953號判決，提起上訴，本院裁
定如下：
    主  文
上訴駁回。
上訴審訴訟費用由上訴人負擔。
    理  由
一、按對於高等行政法院判決之上訴，非以其違背法令為理由，
    不得為之，行政訴訟法第242條定有明文。依同法第243條第
    1項規定，判決不適用法規或適用不當者，為違背法令；而
    判決有同條第2項所列各款情形之一者，為當然違背法令。
    是當事人對於高等行政法院判決上訴，如依行政訴訟法第24
    3條第1項規定，以高等行政法院判決有不適用法規或適用不
    當為理由時，其上訴狀或理由書應有具體之指摘，並揭示該
    法規之條項或其內容；若係成文法以外之法則，應揭示該法
    則之旨趣；倘為司法院解釋或本院之判例，則應揭示該判解
    之字號或其內容。如以行政訴訟法第243條第2項所列各款情
    形為理由時，其上訴狀或理由書，應揭示合於該條項各款之
    事實。上訴狀或理由書如未依此項方法表明，或其所表明者
    與上開法條規定不合時，即難認為已對高等行政法院判決之
    違背法令有具體之指摘，其上訴自難認為合法。
二、本件上訴人對於高等行政法院判決上訴，主張：1.原判決稱
    所謂爭點主義之爭點，乃指「項目」而言，復又稱上訴人僅
    提出「項目」之爭執仍嫌不足，需進一步表明「項目」之具
    體內容，所持見解容有矛盾。況行政訴訟之訴訟標的乃是在
    起訴聲明中所表示裁判之要求，而權利主張基礎之事實關係
    ，乃請求原因，非訴訟標的之要素。故聲明如為單一，縱其
    主張多數事實關係，乃為單一之訴。是本件行政處分中並無
    再作細項之區分，且為揭示其具體內容，在解釋上難認其「
    未償債務」項下，仍具有可分之性質。是原判決恐有適用判
    例及行政訴訟法第4條、第105條不當之違法。2.保證債務因
    被繼承人死亡，當然移轉予其繼承人負擔，此為民法第1147
    條、第1148條所明訂，故被繼承人生前所負保證債務，嗣因
    死亡而當然轉由繼承人承擔，該保證債務，亦屬被繼承人生
    前之「未償債務」；又上訴人之所以出面履行保證責任，乃
    因主債務人已陷於無資力，債權人泛亞銀行已對被繼承人之
    遺產為執行，為避免損害擴大，有以致之，故被繼承人之連
    帶保證債務新臺幣（下同）4,012,602元，應得列為未償債
    務，方符事理之平，是原判決恐有不適用法規或適用不當之
    違法。3.又關於應付土地債務5,783,745元部分，是否確實
    存有系爭土地債務、上訴人以10,018,000元向李雯華買回是
    否臨訟製作，皆屬事證未明，有進一步查證之必要，且上訴
    人於原審業已聲請傳訊證人李雯華、劉仁龍，自屬重要之攻
    擊防禦方法。惟原判決恝置不論，徒以事證已明、核無必要
    ，拒絕調查且未具體說明無須傳訊理由，自有判決不備理由
    之違法。再者，系爭土地固民國於92年1月30日重劃完成，
    惟被繼承人斯時已病重，且於92年5月9日逝世，無論被繼承
    人抑或繼承人該段期間均忙於照護及喪葬，無暇慮及系爭土
    地過戶事宜，亦為人之常情，原判決徒以上訴人未合理說明
    ，顯有違背經驗法則、論理法則之違法等語，為其理由。
三、惟原判決就(一)程序爭議部分，係以：上訴人主張林口鄉農會
    借款被上訴人短列52,190元部分，上訴人於訴願並未主張；
    關於私人債務廖鳳珠部分上訴人主張應認列15,000,000元：
    復查結果認列5,000,000元，其餘否准認列部分上訴人亦未
    提起訴願；周文樟部分上訴人主張應認列3,000,000元：該
    部分未申請復查，認上訴人就上開爭點部分在原審之起訴不
    合法，而從程序上駁回其起訴。(二)實體爭議部分：係以本件
    有關泛亞銀行連帶保證債務4,012,602元未予認列部分：被
    繼承人並非主債務人，而係由被繼承人為繼承人陳敬星擔任
    連帶保證人，核其性質為擔保債務（人的擔保─擔任連帶保
    證人）；其負擔保責任之債務人，縱使履行保證責任之後，
    基於與主債務人間之內部關係，仍可向主債務人求償，並非
    終局之債務人，不合遺產及贈與稅法第17條第1項第9款所稱
    「未償債務」之意義。被上訴人以上開二筆債務至被繼承人
    死亡之日尚未確定，仍屬被繼承人或有負債，未准自遺產總
    額中扣除，於法並無不合。至有關應付李雯華土地債務5,78
    3,745元未予認列部分：上訴人並未提示李雯華與被繼承人
    間資金流程等資料供核，因認其聲請傳訊證人廖鳳珠、周文
    樟、劉仁龍、李雯華等為證，核無必要，已於理由中詳予論
    述，上訴意旨，雖以該判決違背法令為由，惟核其上訴理由
    ，係就原審取捨證據、認定事實之職權行使，指摘其為不當
    ，並就原審已論斷者，泛言未論斷，或就原審所為論斷，泛
    言其論斷矛盾，而非具體表明合於不適用法規、適用法規不
    當、或行政訴訟法第243條第2項所列各款之情形，難認對該
    判決之如何違背法令已有具體之指摘。依首開規定及說明，
    應認其上訴為不合法。
四、據上論結，本件上訴為不合法。依行政訴訟法第249條第1項
    前段、第104條、民事訴訟法第95條、第78條，裁定如主文
    。
中    華    民    國    98    年    8     月    6     日
                    最高行政法院第四庭
                        審判長法官  劉  鑫  楨
                              法官  吳  慧  娟
                              法官  黃  淑  玲
                              法官  劉  介  中
                              法官  曹  瑞  卿
以  上  正  本  證  明  與  原  本  無  異
中    華    民    國    98    年    8     月    10    日
                              書記官  王  史  民


司法院資訊處製作；財團法人民間司法改革基金會備份。
